臺灣臺中地方法院民事判決　　　　　　　99年度訴字第2296號
原　　　告　高光治
　　　　　　高晏婕
上列2人共同
訴訟代理人　高東慶
　　　　　　高金次
被　　　告　賴資斌
兼　　　上
訴訟代理人　賴資燦
被　　　告　賴百玉
兼上1人
訴訟代理人　林賴彩玉
被　　　告　賴王謹
　　　　　　賴建宏
兼上1人
訴訟代理人　賴建銘
被　　　告　賴清武
　　　　　　賴鍵武
兼上1人
訴訟代理人　賴舜武
被　　　告　賴月雲
兼上列4人共同
訴訟代理人　賴富美
被　　　告　賴美汝
　　　　　　賴方得
　　　　　　　　　　　　號3樓
　　　　　　鄭育宗
上1人
訴訟代理人　林紜增
受告知訴訟人
　　　　　　陳絹
上列當事人間請求分割共有物事件，於民國100年9月15日言詞辯
論終結，本院判決如下：
    主      文
兩造共有坐落台中市○區○村段一一六之二地號，地目建，面積
五四平方公尺之土地應予變價分割，所得價金按兩造應有部分比
例分配之。
訴訟費用新台幣壹拾參萬參仟伍佰陸拾伍元，由原告高光治負擔
新台幣肆萬肆仟伍佰貳拾參元、原告高晏婕負擔新台幣壹萬零壹
拾玖元、被告賴資燦、賴資斌、林賴彩玉、賴百玉、賴方得各自
負擔新台幣捌仟玖佰零肆元、被告賴王謹負擔新台幣壹萬壹仟壹
佰參拾元、被告賴建宏、賴建銘各自負擔新台幣伍仟伍佰陸拾伍
元、被告賴清武、賴舜武、賴鍵武、賴月雲、賴美汝、賴富美各
自負擔新台幣壹仟捌佰伍拾伍元、及被告鄭育宗負擔新台幣壹仟
壹佰壹拾參元。
    事實及理由
一、被告賴百玉、林賴彩玉等2人均經合法通知，未於最後言詞
    辯論期日到場，核無民事訴訟法第386條各款所列情形，應
    依原告之聲請，由其一造辯論而為判決。
二、原告方面：
  (一)原告起訴主張坐落台中市○區○村段116之2地號、地目建
      、面積54平方公尺之土地(下稱系爭土地)為兩造共有，應
      有部分各為原告高光治40/120、原告高晏婕9/120、被告
      賴資燦1/15、被告賴資斌1/15、被告林賴彩玉1/15、被告
      賴百玉1/15、被告賴王謹1/12、被告賴建宏1/24、被告賴
      建銘1/24、被告賴清武7/504、被告賴舜武7/504、被告賴
      鍵武7/504、被告賴月雲7/504、被告賴美汝7/504、被告
      賴富美7/504、被告賴方得1/15、被告鄭育宗1/120。又系
      爭土地依台中市政府都市計畫土地使用分區編定為住宅區
      ，兩造間就系爭土地並未訂立不分割契約，亦無因物之使
      用目的而有不能分割之情事，兩造間曾經多次協調，均無
      法達成分割之協議，爰依民法第823條及第824條規定請求
      裁判分割系爭土地等情。並聲明：系爭土地分割方法如附
      圖即台中市中正地政事務所民國(下同)100年2月21日土地
      複丈成果圖所示，被告如認為分配土地價值不均等，原告
      願給予價金補償。
  (二)對被告抗辯之陳述：
   1、原告訴請裁判分割系爭土地，其目的在於建築使用，而與
      系爭土地毗鄰之同段117之18地號土地為原告高光治所有
      ，得與原告提出如附圖所示分割方案之編號Ａ部分合併使
      用，故原告不需要其餘部分土地，亦無向被告購買其餘部
      分土地之意願。
   2、系爭土地為畸零地，依台中市畸零地使用規則不得建築使
      用，而原告高光治所有同段117之18地號土地，亦因深度
      不足不得建築使用，亦屬畸零地，故依台中市畸零地使用
      規則第3條規定，須與系爭土地分割出之編號Ａ部分土地
      合併使用方能建築。從而原告認為應如附圖分割方案所示
      ，編號Ａ部分分歸原告2人共同取得，編號Ｂ部分分歸被
      告鄭育宗取得，編號Ｃ部分分歸被告賴資燦、賴資斌、賴
      王謹、賴建宏、賴建銘、賴清武、賴舜武、賴鍵武、賴月
      雲、賴美汝、賴富美、賴方得(下稱賴資燦等12人)、賴百
      玉、林賴彩玉等14人共同取得，再依被告等人之意願辦理
      變價分割，以符合各共有人實際需要。
   3、對台中市不動產估價師公會100年7月11日(100)中估公字
      第100062號函及不動產估價報告書(下稱鑑價報告)等鑑價
      結果均無意見。
   4、同段218之30地號土地雖為訴外人台灣省台中農田水利會(
      下稱台中農田水利會)所有，但原告已向台中農田水利會
      承租使用該筆土地，將來原告會依建築法第44條規定之畸
      零地合併使用向台中農田水利會價購，台中農田水利會亦
      會將該筆土地讓售予原告。
三、被告方面：
  (一)被告賴資燦等12人部分：
   1、同意分割，但不同意原告之分割方案，若依原告之分割方
      案分割，被告等人受分配土地仍屬畸零地，根本無法利用
      ，故被告等人希採變價分割，將價金分配予各共有人。
   2、如採原物分割，被告等人願繼續維持共有，或是將被告等
      人之應有部分出售予原告2人，以利原告整體規劃利用。
   3、依原告提出如附圖所示分割方案，原告2人於分割後分配
      取得編號Ａ部分土地乃最接近國豐街與梅豐街口之角地，
      且該部分土地深度最深，地形最完整，其價值顯然較被告
      等人分配取得之土地為高，故原告提出之分割方案，對兩
      造而言價值並不相當，對被告等人並非公平。
   4、據被告等人所知，原告2人起訴前原有意經由訴外人賴載
      潤居中協調價購系爭土地全部，且因系爭土地有部分遭毗
      鄰之福德廟佔用，故廟方亦有意願價購系爭土地，因此倘
      將系爭土地全部變價分割，並將價金分配予各共有人，應
      屬可行且為公平之方案。況支持系爭土地採變價分割之共
      有人人數及應有部分均已逾全部之2分之1，兩造既無法就
      分割方案達成協議，且原物分配予各共有人亦有無法解決
      都市畸零地開發使用之事實上困難，採變價分割即為合理
      可行。
   5、原告2人雖主張將系爭土地分割如附圖編號Ａ部分，及毗
      鄰同段117之18地號土地合併使用，即得建築使用云云。
      惟原告高光治所有同段117之18地號土地屬於側面應留設
      騎樓，正面路寬超過7公尺至15公尺之建築基地，此種基
      地之最小寬度需達7.1公尺，最小深度需達14公尺，而同
      段117之18地號土地之面寬僅4.38公尺，縱依原告主張方
      式將系爭土地分割後合併使用，使該基地之最小深度超過
      14公尺，但因同段117 之18地號土地之面寬未達前述最小
      寬度之標準，且坐落117之18地號土地旁之同段218之30地
      號土地，係訴外人台中農田水利會所有，並非原告等人所
      有，故原告等人實質上亦無法依照其等主張方式取得分割
      後之土地，而能順利使用同段117之18地號土地。
   6、被告等人不同意鑑價報告記載之補償金額，該補償金額明
      顯低於市價，不符實際，此從原告訴訟代理人當時價購系
      爭土地應有部分時每坪單價逾新台幣(下同)10萬元可知。
   7、並聲明：如主文第1項所示。
  (二)被告鄭育宗部分：
   1、同意分割，同意原告提出如附圖所示分割方案，不同意變
      價分割。
   2、對鑑價報告無意見。
   3、並聲明：原告之訴駁回。
  (三)被告林賴彩玉、賴百玉部分：
      被告2人經合法通知，未於最後言詞辯論期日到場，惟據
      其以前到場所為之聲明及陳述略稱：
   1、同意分割，並同意變價分割，但不同意原告提出如附圖所
      示分割方案。
   2、其餘引用被告賴資燦等14人之意見。
   3、並聲明：如主文第1項所示。
四、原告2人主張系爭土地為兩造共有，應有部分各為原告高光
    治40/120、原告高晏婕9/120、被告賴資燦1/15、被告賴資
    斌1/15、被告林賴彩玉1/15、被告賴百玉1/15、被告賴王謹
    1/12、被告賴建宏1/24、被告賴建銘1/24、被告賴清武7/
    504、被告賴舜武7/504、被告賴鍵武7/504、被告賴月雲7/
    504、被告賴美汝7/504、被告賴富美7/504、被告賴方得1/
    15、被告鄭育宗1/120。又系爭土地依台中市政府都市計畫
    土地使用分區編定為住宅區，兩造間就系爭土地並未訂立不
    分割契約，亦無因物之使用目的而有不能分割之情事，兩造
    間曾經多次協調，均無法達成分割之協議之事實，已據其提
    出系爭土地登記謄本、地籍圖謄本及台中市政府都市計畫土
    地使用分區證明書等各在卷為憑，核屬相符，亦為被告15人
    一致不爭執，是原告2人此部分之主張自堪信為真實。
五、法院之判斷：
  (一)按民法第823條第1項規定：「各共有人，除法令另有規定
      外，得隨時請求分割共有物。但因物之使用目的不能分割
      或契約訂有不分割之期限者，不在此限。」民法第824條
      第1項、第2項規定：「共有物之分割，依共有人協議之方
      法行之(第1項)。分割之方法不能協議決定，或於協議決
      定後因消滅時效完成經共有人拒絕履行者，法院得因任何
      共有人之請求，命為下列之分配：1、以原物分配於各共
      有人。但各共有人均受原物之分配顯有困難者，得將原物
      分配於部分共有人。2、原物分配顯有困難時，得變賣共
      有物，以價金分配於各共有人；或以原物之一部分分配於
      各共有人，他部分變賣，以價金分配於各共有人(第2項)
      。」本件系爭土地坐落台中市○區○村段即台中市○區○
      ○街與梅豐街交岔路口附近，地目建，都市計畫土地使用
      分區為第2種住宅區，地勢平坦，地形呈南北走向之長三
      角形，位處市區，西側毗鄰「尾張仔福德廟」，東側鄰接
      國豐街，南側鄰接梅豐街，對外交通便利，而系爭土地面
      積僅54平方公尺，目前使用現況為整筆土地均遭「尾張仔
      福德廟」佔用，其中「廟宇、遮雨棚、金爐」等佔用約26
      平方公尺，另28平方公尺則為「廟埕空地」所佔用各情，
      已據原告提出系爭土地之台中市政府都市計畫土地使用分
      區證明書1紙為憑，且經本院依職權囑託台中市中正地政
      事務所指派測量員於99年11月15日上午會同本院及兩造履
      勘現場屬實，製有勘驗測量筆錄1紙可按，復經台中市中
      正地政事務所於99年11月19日以中正地所二字第09900151
      15號函送土地複丈成果圖在卷可稽。是原告2人既為系爭
      土地共有人之一，其等2人依據前開法條規定共有人之共
      有物分割請求權，訴請裁判分割系爭土地，即無不合，應
      予准許。
  (二)又裁判上定共有物分割之方法時，分配原物與變賣之而分
      配價金，孰為適當，法院本有自由裁量之權，不受任何共
      有人主張之拘束(參見最高法院29年上字第1792號判例意
      旨)。另定共有物分割之方法，固可由法院自由裁量，但
      亦須其方法適當。即除公平原則外，應依共有物之性質，
      斟酌其分割後之經濟效用，而為適當之分割。建地之分割
      ，自應以分割結果得建築房屋，始符合經濟效用之原則(
      參見最高法院85年度台上字第2126號及90年度台上字第
      1607號等判決意旨)。本件系爭土地應如何分割，始符合
      多數共有人之利益，並合乎公平及經濟效用？系爭土地之
      分割方法固有原告2人提出如附圖所示之分割方案，及被
      告賴資燦等14人提出變價分割方案(即將變賣所得價金按
      應有部分比例分配予各共有人)。本院斟酌上開2 種分割
      方案後，認為基於下列理由應以「變價分割」為符合多數
      共有人利益之適當分割方法：
   1、系爭土地都市計畫使用分區為第2種住宅區，登記面積為
      54平方公尺，地形呈南北走向之長三角形，正面路寬超過
      7公尺至15公尺，因深度不足14公尺，本身即屬台中市畸
      零地使用規則第3條所稱之「狹小基地」，無法提供為建
      築使用，則原告提出如附圖所示之分割方案，卻將系爭土
      地再細分為編號Ａ、Ｂ、Ｃ部分，面積依序為22.05平方
      公尺、0.45平方公尺、31.50平方公尺，無異將1筆畸零地
      分割為3筆畸零地，徒增土地利用之困難，尤其編號Ｂ部
      分僅0.45平方公尺，分割後即成為廢地，根本無法作為有
      效之利用。
   2、系爭土地既為建地，當以能建築房屋使用為最佳經濟效用
      ，但依前述，系爭土地本身即為畸零地，若依原告提出如
      附圖所示分割方案辦理分割，每筆土地面積更為狹小，自
      無從單獨作為建築基地使用。至原告2人雖主張依附圖所
      示分割方法辦理分割後，其等2人取得編號Ａ部分土地，
      得與原告高光治所有同段117之18地號土地合併使用，並
      依建築法第44條規定得與向台中農田水利會承租之毗鄰同
      段218之30地號土地合併使用，即可作為建築基地使用云
      云。然建築法第44條規定：「直轄市、縣(市)(局)政府應
      視當地實際情形，規定建築基地最小面積之寬度及深度；
      建築基地面積畸零狹小不合規定者，非與鄰接土地協議調
      整地形或合併使用，達到規定最小面積之寬度及深度，不
      得建築。」該條規定之意旨在於揭明畸零地非合於一定條
      件，不得建築之消極限制而已，並「未」積極創設強制合
      併使用之法律關係，且「未」賦予畸零地所有權人得以當
      期公告現值強制買受鄰接土地之權利，此觀同法第45條第
      1、2項規定，畸零地所有權人申請徵收、承購鄰接私有土
      地時，其價格應以市價、評定價格或標售價格為準即明。
      同法第45條第3項雖規定公有土地准照該宗土地或相鄰土
      地當期土地公告現值讓售鄰接土地所有權人，惟倘公有土
      地管理機關認該宗土地或相鄰土地當期公告現值與市價顯
      不相當，而另行評定適當之讓售價格，仍為法之所許，畸
      零地所有權人並「無」請求公有土地管理機關以鄰接公有
      土地當期公告現值讓售該宗土地之權利(參見最高法院87
      年度台上字第1538號及92年度台上字第978號等判決意旨)
      。故原告2人目前僅承租台中農田水利會所有同段218之30
      地號土地使用而已，並未實際取得同段218之30地號土地
      之所有權，且台中農田水利會是否同意讓售該筆土地予原
      告2人供合併建築使用，猶屬未定，故原告2人主張祇要分
      割取得附圖編號Ａ部分土地即得合併供作建築使用云云，
      顯然言之過早。況原告2人縱令得如願合併同段117之18、
      218之30地號土地供建築使用，亦僅原告2人得有效利用分
      割後取得之土地而已，對分配取得編號Ｂ、Ｃ部分之其他
      共有人即被告15人而言，仍屬無法作為建築使用，故如採
      用附圖所示之分割方案將僅對原告2人有利，對其他共有
      人即被告15人並無任何利益，該方案在客觀上即非公平、
      適當之分割方法。
   3、又系爭土地之使用現況為整筆土地全部遭「尾張仔福德廟
      」佔用，其中「廟宇、遮雨棚、金爐」等佔用約26平方公
      尺，另28平方公尺則為「廟埕空地」佔用各情，已如前述
      ，且經比對原告2人提出如附圖所示之分割方案與系爭土
      地之使用現況圖，發現原告2人主張受分配之編號Ａ部分
      土地，其實際位置適為「廟宇、遮雨棚、金爐」等佔用部
      分，而原告2人在系爭土地分割後取得編號Ａ部分土地之
      目的既在於建築房屋使用，則系爭土地之分割方法若採用
      如附圖所示，並經判決確定後，原告2人日後對「尾張仔
      福德廟」提出返還土地之訴訟在所難免，且一旦拆除該部
      分地上物，勢必破壞「尾張仔福德廟」之完整性，對當地
      社會及居民之信仰所在將造成莫大之衝擊，此與多數被告
      在本院審理時曾表示願將系爭土地應有部分提供予該福德
      廟使用乙節迥異(參見99年12月16日言詞辯論筆錄第2、3
      頁)。惟系爭土地若採取全部變價分割，將變賣所得價金
      按應有部分比例分配予各共有人方式處理，則系爭土地變
      賣時，包括原告2人在內之系爭土地各共有人，及「尾張
      仔福德廟」或其信徒等人均得參與競標，倘由「尾張仔福
      德廟」或其信徒得標取得系爭土地，將使該福德廟之部分
      廟宇及遮雨棚、金爐等免遭拆除之風險。從而本院認為系
      爭土地若採用變價分割，將使系爭土地日後之利用更具彈
      性，且對「尾張仔福德廟」保留地上物之完整性亦有裨益
      ，各共有人復因變賣系爭土地而得按其應有部分比例分配
      價金，在客觀上並無不公平可言。
   4、依兩造在本院之主張及陳述，支持如附圖所示方案分割者
      僅原告2人及被告鄭育宗，其等3人應有部分合計50/120，
      而支持採變價分割者則為除被告鄭育宗以外之被告14人，
      其等應有部分合計70/120，可見就系爭土地之共有人而
      言，支持採變價分割者之土地面積應有部分比例達58.3%
      ，若以共有人人數計算，亦高達82.4%，故系爭土地採用
      變價分割即符合大多數共有人之利益甚明。
六、綜上所述，系爭土地本身即屬狹長之畸零地，若依原告提出
    如附圖所示分割方案辦理分割，各共有人分得土地仍屬畸零
    地，實質上無法為有效之規劃利用，故系爭土地自不適於採
    用如附圖所示分割方案辦理原物分割，而應以變賣系爭土地
    ，將變賣所得價金依各共有人應有部分比例分配予兩造取得
    之方式，方屬適當之分割方法，爰諭知系爭土地分割方法如
    主文第1項所示。
七、另共有人自共有物分割之效力發生時起，取得分得部分之所
    有權(第1項)。應有部分有抵押權或質權者，其權利不因共
    有物之分割而受影響。但有下列情形之一者，其權利移存於
    抵押人或出質人所分得之部分：(一)權利人同意分割。(二)
    權利人已參加共有物分割訴訟。(三)權利人經共有人告知訴
    訟而未參加(第2項)。前項但書情形，於以價金分配或以金
    錢補償者，準用第881條第1項、第2項或第899條第1項規定
    (第3項)。民法第824條之1第1項、第2項及第3項分別設有明
    文。本件系爭土地共有人即被告賴百玉於分割前之85年9月
    19日，將系爭土地應有部分1/15設定抵押權150萬元予訴外
    人陳絹，此有原告2人提出系爭土地登記謄本之「土地他項
    權利部」記載為證，故原告2人起訴時即聲請對抵押權人陳
    絹為告知訴訟，依前開法條第2項規定，尚無不合，應准許
    之。嗣本院在本件分割共有物事件審理過程均將上情合法告
    知抵押權人陳絹，詎抵押權人陳絹經本院合法告知，迄至言
    詞辯論終結前均未聲請參加訴訟，則依前開法條第2項、第3
    項規定，抵押權人陳絹之抵押權在本件分割共有物事件判決
    確定後，應僅存在於原抵押人即被告賴百玉應受分配之價金
    上，而不及於其他共有人應受分配之價金，併予敘明。
八、本件為分割共有物之訴，屬固有必要共同訴訟，原、被告之
    間本可互換地位，原告起訴雖於法有據，但被告之應訴乃因
    訴訟性質所必要，且被告就分割方法之爭執，乃為伸張或防
    衛其權利所必要，是本院若由敗訴之被告負擔全部訴訟費用
    ，顯失公平，應依民事訴訟法第80條之1規定，爰命兩造各
    按其應有部分比例分擔，方屬公允。再本件訴訟費用包括第
    一審裁判費6170元、地政機關測量及繪圖費用7075元、申請
    戶籍謄本規費320元及第一審鑑價費用120000元，共計
    133565元，爰諭知訴訟費用負擔數額如主文第2項所示：即
    原告高光治44523元、原告高晏婕10019元、被告賴資燦8904
    元、被告賴資斌8904元、被告林賴彩玉8904元、被告賴百玉
    8904元、被告賴王謹11130元、被告賴建宏5565元、被告賴
    建銘5565元、被告賴清武1855元、被告賴舜武1855元、被告
    賴鍵武1855元、被告賴月雲1855元、被告賴美汝1855元、被
    告賴富美1855元、被告賴方得8904元及被告鄭育宗1113元。
九、本件事證已臻明確，兩造其餘攻擊防禦方法及所舉證據資料
    ，核與本件判決所得心證及結果均不生影響，毋庸逐一論述
    ，併予敘明。
十、結論，本件原告之訴為有理由，依民事訴訟法第385條第1項
    前段、第80條之1，判決如主文。
中    華    民    國    100    年     9    月    29   日
                  民事第三庭    法  官  林金灶
以上正本係照原本作成。
如對本判決上訴，須於判決送達後20日內向本院提出上訴狀(須
附繕本)。如委任律師提起上訴者，應一併繳納上訴審裁判費。
中    華    民    國    100    年     9    月    29   日
                                書記官  蕭榮峰